臺灣高等法院臺南分院民事判決
110年度上字第265號
上  訴  人  陳愛如  
訴訟代理人  陳佩琪律師
            黃馨儀律師
被 上訴 人  徐登添  

訴訟代理人  徐武琦  
            黃冠霖律師
被 上訴 人  財政部國有財產署

法定代理人  曾國基  
訴訟代理人  黃耀光  
複 代理 人  曾友和  
被 上訴 人  杜楊玉好
訴訟代理人  蔡佳渝律師
上列當事人間請求確認通行權存在事件，上訴人對於民國110年9
月22日臺灣臺南地方法院107年度訴字第1851號第一審判決提起
上訴，本院於111年6月14日言詞辯論終結，判決如下：
    主      文
上訴駁回。
第二審訴訟費用由上訴人負擔。
    事實及理由
一、上訴人主張：坐落臺南市○○區○○段000、000之0、000之0、0
    00之0、000之0、000之0地號土地（下稱系爭土地）為上訴
    人所有，為與公路無適宜聯絡之袋地，依民法第787條第1項
    規定，上訴人得通行被上訴人所有如原審判決附表一編號1
    至4所示土地之通行範圍（下稱系爭通行範圍），以至南185
    線公路。爰依民法第787條第3項準用同法第779條第4項規定
    ，請求確認上訴人所有系爭土地就系爭通行範圍有通行權存
    在，及依民法第767條第1項規定，請求被上訴人徐登添將原
    審判決附圖二所示編號A2、A3之土堆移除，並容忍上訴人於
    系爭通行範圍通行、不得設置障礙物或為禁止、妨礙上訴人
    通行之行為；暨依民法第788條第1項規定，請求被上訴人容
    忍上訴人於前開通行範圍開設柏油道路等語。
二、被上訴人則以：
  ㈠徐登添：系爭土地經同段000地號土地，即可由同段000、000
    、000、00、000、00、00、00地號土地上之道路（下稱系爭
    既成巷道），通行至臺20線公路，並非袋地。且系爭000之0
    地號土地與同段000地號土地間之圍籬，係上訴人設置，該
    當民法第787條第1項但書規定，不得通行系爭通行範圍以至
    公路。又系爭土地均係由重測前○○段000之0地號土地分出，
    並形成袋地，則系爭土地僅得通行同自重測前○○○段000之0
    地號土地分出之同段00、00、00、000、000、000地號土地
    。且系爭土地並未與徐登添所有坐落臺南市○○區○○段000地
    號土地（下稱系爭000地號土地）相連，上訴人主張系爭通
    行範圍乃行走多年之道路，顯有意誤導。另徐登添曾就其所
    有系爭000地號土地申請農業用地作農業設施使用，如提供
    他人通行，原核定機關將依申請農業用地作農業設施容許使
    用審查辦法第33條規定，廢止許可，徐登添所有之集貨包裝
    處理廠將被拆除，影響甚大，上訴人主張之系爭通行範圍，
    非對周圍地損害最少之處所及方法；原審判決附表二所示通
    行範圍之其中8筆土地，為長久供不特定人通行之既成巷道
    ，應屬最佳，且上訴人自陳從事火龍果農作，應僅須一般大
    小之搬運車輛，通行範圍，應以不逾1.5公尺寬為宜等語。
  ㈡杜楊玉好：系爭土地可經由系爭既成巷道通行，並非袋地。
    且系爭土地係自重測前○○○段000之0地號土地分出，並形成
    袋地，僅得通行同自重測前○○○段000之0地號土地分出之土
    地。否認上訴人主張系爭通行範圍之道路存在且行走多年。
    縱令上訴人曾通行系爭通行範圍，亦不表示杜楊玉好有繼續
    提供上訴人通行之義務。又上訴人主張之系爭通行範圍，將
    使杜楊玉好所有坐落臺南市○○區○○段000地號土地（下稱系
    爭000地號土地）一分為二，造成使用上不便及價值低落；
    且杜楊玉好擬將系爭000地號土地，作為作物育種農場，並
    興建必要之農用設施，如農地未完全農用，恐將影響杜楊玉
    好申請農業用地作農業設施容許使用，致受有重大損害，上
    訴人主張之系爭通行範圍應非對於周圍地損害最少之處所及
    方法。而系爭土地通行同段000地號土地及系爭既成巷道以
    至臺20線公路，屬對周圍地損害最少之處所及方法等語。
  ㈢財政部國有財產署：不同意系爭土地通行系爭通行範圍以至
    公路等語，資為抗辯。
三、原審為上訴人敗訴之判決，上訴人不服，提起上訴，並聲明
    ： ㈠原判決廢棄。㈡確認上訴人所有坐落臺南市○○區○○段000
    、000-0、000-0、000-0、000-0、000-0等土地，就被上訴
    人徐登添所有同段000地號土地内，如原判決附圖一所示編
    號Al、A2所示土地，就被上訴人財政部國有財產署所有同段
    000及000地號土地内，編號B1、B2、B3及D1土地，就被上訴
    人杜楊玉好所有同段000地號土地内，編號Cl、C2土地有通
    行權存在。㈢被上訴人徐登添應將如原判決附圖二所示編號A
    2、A3部分土地上之土堆移除。㈣被上訴人應分別容忍上訴人
    在第一項通行範圍内通行及開設柏油道路，並不得設置障礙
    物或為禁止、妨礙上訴人通行之行為。
　　被上訴人答辯聲明：上訴駁回。
四、兩造不爭執事項：
  ㈠系爭土地為上訴人所有，四周無道路；臺南市○○區○○段000地
    號土地為被上訴人徐登添所有；系爭000地號土地為被上訴
    人杜楊玉好所有；系爭000、000地號土地為國有土地，由被
    上訴人國有財產署管理。(原審調字卷第25至51頁、原審卷
    一第125頁、原審卷三第489頁)
  ㈡系爭000之0、000之0、000之0、000之0、000之0地號土地，
    係由系爭000地號土地分割而來；系爭000地號土地重測前為
    臺南市○○區○○○段○○○○○○○○○段○000○0地號土地，並自重測前
    ○○○段000之0地號土地分割而來。(原審卷二第239、265、49
    1至493頁)。
  ㈢同段00、00、00、000、000、000地號土地均自○○段000地號
    （重測前○○○段000之0地號）土地分割而來。（原審卷二第2
    37頁）
  ㈣臺南市玉井區公所108年8月20日所農建字第1080569459號函
    文，記載：「…臺南市○○區○○段000○000○00○000○00○00○00地
    號土地所有權人迄今無阻止之情事，通行年代久遠未曾中斷
    …」等語。（原審卷一第267頁）
五、兩造爭執事項：
  ㈠上訴人請求確認其所有系爭土地就其主張通行範圍（如原審
    判決附表一編號1至4所示，即系爭通行範圍）有鄰地通行權
    存在，有無理由？
  ㈡上訴人請求被上訴人徐登添將如109年7月28日複丈成果圖所
    示編號A2、A3之土堆移除，及請求被上訴人容忍上訴人於前
    揭主張通行之範圍內通行及開設柏油道路，並不得設置障礙
    物或為禁止、妨礙上訴人通行之行為，有無理由？
六、得心證之理由：
  ㈠按請求確認通行權存在，以特定部分土地為請求範圍，即非
    形成之訴，而係確認之訴，法院應受其聲明所拘束（最高法
    院107年度台上字第1445號裁定參照）。上訴人請求本件確
    認通行權存在之訴部分，既係主張以原審判決附圖一通行方
    案所示之特定部分土地為請求範圍，並陳稱其就確認通行權
    存在部分係提起確認之訴等語（原審卷四第93頁），則依前
    揭說明，此部分即屬確認之訴，本院應受其聲明之拘束，合
    先敘明。
  ㈡次按因土地一部之讓與或分割，而與公路無適宜之聯絡，致
    不能為通常使用者，土地所有人因至公路，僅得通行受讓人
    或讓與人或他分割人之所有地。土地同屬於一人所有，讓與
    其一部或同時分別讓與數人，而與公路無適宜之聯絡，致不
    能為通常使用者，亦同。前項情形，有通行權人，無須支付
    償金。民法第789條定有明文。
  ⒈系爭土地之使用分區為一般農業區，使用地類別為農牧用地
    ，有土地登記第一類謄本在卷可稽（原審調字卷第25-47頁
    ），上訴人並陳稱系爭土地係作為栽種火龍果之用等語（原
    審調字卷第19頁），堪認系爭土地係供農作使用。
  ⒉依不爭執事項㈡㈢所示，系爭土地與同段00、00、00、0000、0
    00、000地號土地，均係自重測前○○○段000之0地號土地分割
    而來；而與系爭土地北側相鄰之同段000、000、000地號土
    地，均分割自重測前○○○段000之0地號土地一節，亦有臺南
    市玉井地政事務所111年6月14日所登記字第1110057171號函
    及土地登記公務用謄本在卷可參（本院卷第307-399頁）。
    上訴人主張系爭土地周圍並無自重測前○○○段000之0地號土
    地分出之土地云云，並無可採。
  ⒊又同段000、000、000、00、000、00、00、00地號土地，有
    部分面積為具有公用地役關係之既成巷道，其中同段000、0
    00、000等3筆部分土地為瀝青混凝土道路，寬約3公尺；同
    段00、000、00、00、00等5筆部分土地為碎石道路，寬約3
    公尺，以上8筆土地既成巷道總長約340公尺，有臺南市玉井
    區公所108年9月10日所農建字第1080609669號函文在卷可考
    （原審卷一第307頁）。又前開函文所指具有公用地役關係
    之既成巷道，約略位置與原審判決附圖三（即原審卷一第29
    1頁）所示前開8筆土地所標示之通行路線相同，僅因未實際
    鑑界，玉井區公所人員無法確定實際位置，亦經原審會同玉
    井區公所人員至現場勘驗屬實，並有勘驗測量筆錄附卷可佐
    （原審卷二第479頁），堪認原審判決附圖三所示通行範圍
    或其附近，有具公用地役關係之既成巷道存在。
  ⒋再者，依臺南市玉井區公所108年8月20日所農建字第1080569
    459號函記載：「…望明里公館12巷（○○段000地號部分土地
    ）因當地住戶（不特定人士）認為目前尚有供公眾通行至18
    5縣道○○○○○○○○○○地地號，即同段000、000、00、000、00、
    00、00地號土地），且旨揭土地所有權人迄今無阻止之情事
    ，通行年代久遠未曾中斷…」等語（原審卷一第267頁、不爭
    執事項㈣），亦足認前揭具公用地役關係之既成巷道通行年
    代久遠，未曾中斷，土地所有權人迄無阻止之情事。
  ⒌上訴人雖主張同段000、000、000地號土地係經政府徵收為水
    利用地，非上訴人任意行為所致，與分割不同，不符民法第
    789條第1項要件云云，惟查，前開000、000、000地號土地
    均係分割自重測前○○○段000之0地號土地一節，業經臺南市
    玉井地政事務所函覆如前（㈡⒉），此分割之事實並不因分割
    登記之原因不同而有差異，民法第789條第1項亦未排除以徵
    收為原因所為之分割，是上訴人前開主張，並無可採。
  ⒍是以，與系爭土地同為重測前○○○段000之0地號土地之同段00
    、00、00、000、000、000地號土地，有前述具公用地役關
    係之既成巷道對外通行，通行年代久遠，且該巷道於同段00
    0、000、000地號土地部分為寬約3公尺之瀝青混凝土道路，
    於同段000、00、00、00、00地號土地部分為寬約3公尺之碎
    石道路，亦足供上訴人農業用通行，則系爭土地嗣後縱因分
    割致成袋地，依民法第789條第1項規定，亦僅得通行重測前
    ○○○段000之0地號土地分割而出之他分割人所有地，而不得
    通行被上訴人所有系爭000、000、000、000地號土地。上訴
    人聲請訊問證人凃益謙、陳榮泰、田忠儀，無調查之必要，
    附此敘明。
七、綜上所述，上訴人依民法第787條第3項準用同法第779條第4
    項規定，請求確認其所有系爭土地，就被上訴人所有系爭00
    0、000、000、000地號土地，有系爭通行範圍之通行權存在
    ，不應准許。其依民法第767條第1項、第788條第1項規定，
    請求被上訴人徐登添將原審判決附圖二所示編號A2、A3之土
    堆移除，及被上訴人應容忍上訴人於系爭通行範圍通行及開
    設柏油道路，並不得設置障礙物或為禁止、妨礙上訴人通行
    之行為，亦屬無據。原審為上訴人敗訴之判決，所持理由雖
    與本院不同，惟結論並無二致，仍應予維持。上訴意旨指摘
    原審判決不當，求予廢棄改判，為無理由，應駁回其上訴。
八、本件事證已臻明確，兩造其餘攻擊、防禦方法及所用之證據
    ，經本院斟酌後，認均不足以影響本判決之結果，爰不逐一
    論列，併此敘明。
九、據上論結，本件上訴為無理由，依民事訴訟法第449條第1項
    、第2項、第78條，判決如主文。
中　　華　　民　　國　　111 　年　　7 　　月　　5 　　日
                  民事第二庭    審判長法  官  吳上康
 
                                      法  官  李素靖

                                      法  官  林育幟
上為正本係照原本作成。
上訴人如不服本判決，應於收受送達後20日內向本院提出上訴書
狀，其未表明上訴理由者，應於提出上訴後20日內向本院補提出
理由書狀（均須按他造當事人之人數附繕本）上訴時應提出委任
律師或具有律師資格之人之委任狀；委任有律師資格者，另應附
具律師資格證書及釋明委任人與受任人有民事訴訟法第466條之1
第1項但書或第2項（詳附註）所定關係之釋明文書影本。如委任
律師提起上訴者，應一併繳納上訴審裁判費。　　　　　　　　
被上訴人不得上訴。　　
中　　華　　民　　國　　111 　年　　7 　　月　　5 　　日

                                      書記官  羅珮寧

【附註】
民事訴訟法第466條之1：
⑴對於第二審判決上訴，上訴人應委任律師為訴訟代理人。但上
  訴人或其法定代理人具有律師資格者，不在此限。
⑵上訴人之配偶、三親等內之血親、二親等內之姻親，或上訴人
  為法人、中央或地方機關時，其所屬專任人員具有律師資格並
  經法院認為適當者，亦得為第三審訴訟代理人。
民事訴訟法第466條之2第1項：
  上訴人無資力委任訴訟代理人者，得依訴訟救助之規定，聲請
第三審法院為之選任律師為其訴訟代理人。